【裁判字號】    97,重勞訴,16
【裁判日期】    971112
【裁判案由】    損害賠償
【裁判全文】
臺灣臺北地方法院民事判決            97年度重勞訴字第16號
原      告  丁○○
            戊○○
兼  上一人
法定代理人  丙○○
訴訟代理人  連耀霖律師
複代理人    李文輝律師
被      告  台灣紙業股份有限公司
法定代理人  乙○○
訴訟代理人  許麗紅律師
上列當事人間損害賠償事件，本院於民國97年10月20日言詞辯論
終結，判決如下：
    主  文
原告之訴及假執行之聲請均駁回。
訴訟費用由原告負擔。
    事實及理由
一、原告起訴主張：
  (一)原告丙○○為蔡進燈之妻，原告丁○○、蔡惠如則為蔡進燈
    之女。緣蔡進燈自民國76年1月1日起，受僱於被告之新營紙
    廠擔任技術員，從事機器操作之工作，因被告新營紙廠安全
    設施未臻完善，致蔡進燈於96年10月19日下午2時許，在工
    作中跌倒受傷，經送醫治療，仍於同年11月1日上午11時30
    分因傷重不治死亡。
  (二)按民法第483條之1規定，受僱人服勞務，其生命、身體、健
    康受有危害之虞者，僱用人應按其情形為必要之預防。勞動
    基準法第8條亦規定，雇主對於僱用之勞工，應預防職業上
    災害，建立適當之工作環境及福利設施。原告之被繼承人蔡
    進燈因工作意外死亡，經行政院勞工委員會南區勞動檢查所
    （下稱勞動檢查所）作成職業災害檢查報告書（下稱系爭報
    告書），研判本次災害可能發生之直接原因為：「（罹災者
    ）牽引紙張時身體可能碰撞第5捲紙捲縱向移動調節器後重
    心不穩，不慎跌落於低於站立位置56公分之坑洞內，後腦部
    撞擊混凝土地面而血流，傷重死亡。」，間接原因為：「不
    安全狀況：罹災者碰撞第5捲紙捲縱向移動調節器，約4.8公
    分之突出柱體，又遭第6號紙捲支撐架絆倒。」等語，可知
    蔡進燈在牽引紙捲時，身體有碰撞縱向移動調節器，而發生
    重心不穩以致跌倒之危險，被告卻無任何安全防護措施，尤
    其是機器旁竟不當留有約4.8公分之突出椎體，以致蔡進燈
    跌倒後，身體碰撞該突出椎體而大量出血死亡，且意外發生
    時，工廠內竟無人發現，被告亦無任何監視設備，以致延誤
    送醫之時間，致蔡進燈枉送性命，被告顯有過失。
  (三)按違反保護他人之法律，致生損害於他人者，負賠償責任，
    民法第184條第2項定有明文。又勞工因職業災害所致之損害
    ，雇主應負損害賠償責任，但雇主能證明無過失者，不在此
    限，職業災害勞工保護法第7條亦有明定。而勞工安全衛生
    設施規則第21條規定：「雇主對於勞工工作場所之通道、地
    板、階梯，應保持不致使勞工跌倒、滑倒、踩傷等之安全狀
    態，或採取必要之預防措施。」，同規則第278條則規定：
    「雇主對於搬運、置放、使用有刺角物、凸出物、腐蝕性物
    質、毒性物質或劇毒物質時，應置備適當之手套、圍裙、裹
    腿、安全鞋、安全帽、防護眼鏡、防護口罩、安全面罩等並
    使勞工確實使用。」本件被告令蔡進燈站在狹小之工作台上
    ，尚要以徒手牽引龐大沈重紙捲，致蔡進燈跌倒，被告顯未
    做好保持不致使勞工跌倒、滑倒之安全狀態。因被告上開工
    作環境安全措施不完備，致蔡進燈因工作而喪生，原告為蔡
    進燈之配偶及女兒，自得請求損害賠償，茲謹將請求之項目
    及金額，臚列如下:
  1.喪葬費部分：原告丙○○因蔡進燈死亡，計支出喪葬費用新
    台幣（下同）249,300元，被告僅先行賠償喪葬費50,000元
    ，應再給付199,300元。
  2.扶養費部分：
  (1)原告丙○○於49年3月24日生，因罹患腰椎退化性關節炎併
    神經壓迫，雙下肢肌力不足而無謀能力，有賴蔡進燈扶養，
    原告丙○○尚有餘命33.8年，依主計處公布台南縣民95年每
    人每月消費支出15,171元計算，原告丙○○因蔡進燈死亡，
    扶養費損失為3,605,737元。
  (2)原告丁○○為77年8月24日生，蔡進燈死亡時，年僅19歲，
    因畢業後擬報考二技，仍須繼續受蔡進燈扶養，以丁○○尚
    得請求3年扶養費計算，被告應賠償原告丁○○扶養費損失
    為520,936元。
  (3)原告戊○○為80年11月23日生，現就讀高中一年級，加上大
    學4年，原告戊○○尚有5年受扶養權利，故被告應賠償原告
    戊○○扶養費損失830,952元。
  3.精神慰撫金部分：原告之被繼承人蔡進燈死亡時年50歲，正
    值中壯之年，且為原告家庭之精神支柱及主要經濟來源，原
    告全家均賴蔡進燈之工作收入為生，茲因被告所提供之工作
    環境安全上之缺失，致蔡進燈在工作中喪生，原告生活頓失
    依憑，精神上之痛苦，實難以筆墨形容。爰請求被告各給付
    原告精神慰撫金100萬元。
  (四)並聲明：被告應給付原告丙○○4,805,037元、給付原告丁○○l,520,936元、給付原告戊○○1,830,952元，及均自起
    訴狀繕本送達被告之翌日起至清償日止，按年息5％計算之
    利息，並陳明願供擔保，請准宣告假執行。
二、被告則抗辯：
  (一)被告之新營紙廠於96年10月19日下午1時50分許，確有發生
    職業災害，罹災者蔡進燈於事故中死亡，然縱依據勞動檢查
    所「猜測」事故發生經過，蔡進燈所碰撞之第5捲紙捲縱向
    移動調節器上約4.8公分之突出物體，為牽引紙捲機器之必
    要設備，作用在於將紙捲放置於架上時，調整紙捲之用，為
    裁紙機之必要設備，係被告向日本進口該整組機器時之原貌
    ，被告未有變更。且蔡進燈任職被告期間超過20年，有反覆
    操作此一設備之深厚經驗，對於此一調節器設備，較其他人
    清楚瞭解其位置，亦熟悉其操作過程，是本件意外之發生，
    應屬蔡進燈當日欠缺一般注意程度所致。而被告已提供應有
    之安全防護設施，如蔡進燈工作時注意安全，應不致發生
    本件意外。
  (二)又依系爭報告書記載，蔡進燈係因碰撞縱向移動調節器造成
    大量出血云云，但觀之蔡進燈相驗報告，其頭部僅受有左前
    額擦傷、右顳部擦傷、右下頷骨骨折、右眼眶瘀血、左耳後
    乳突大片瘀血，胸前則僅有右鎖骨骨折並瘀血、全身重度黃
    疸等傷勢，均僅係表皮擦傷，無真皮以下傷痕，依該等傷勢
    當不致造成大量出血，而依死者相驗照片觀之，其耳朵有明
    顯出血，故現場地板大量血跡應係蔡進燈耳朵出血造成，不
    可能係碰撞縱向移動調節器而大量出血。而依蔡進燈有雙側
    蜘蛛膜下腔出血及口、耳出血現象，實與中風情形相符，堪
    認蔡進燈應係於工作中突然中風，在失去意識狀態下倒下，
    因倒下之際頭部及軀體強力碰撞地面，致發生雙側頭顱骨折
    、右下頷骨骨折、右鎖骨骨折並瘀血之結果，並因此導致血
    液自口、耳流出。況依該縱向移動調節器設置位置，高度約
    在人體腋下，且該調節器係向右側斜立，較操作時站立之機
    座多出約13公分之距離，一般操作情況下，身體或頭部均不
    致觸及，故罹災者並無可能碰觸該調節器，系爭報告書認定
    事故發生經過，違反常理。
  (三)又被告依法設有工安環保室，下轄勞工安全衛生業務主管、
    勞工安全管理師及勞工安全衛生管理員各乙名，均有合格證
    照，被告之安全衛生工作守則並已經勞動檢查所於91年5月
    28日同意備查。加之，被告已於96年8月17日對蔡進燈實施
    安全衛生教育訓練，並已實施自動檢查，及提供訓練、講習
    及宣導，教導員工如何操作使用刀具，是被告已遵守勞工安
    全衛生法之規定，且提供職業所需相關訓練等，並無過失。
    且依系爭裁紙機操作規定，另名勞工甲○○必須確認解捲區
    牽紙作業是否完成，故與蔡進燈互動頻繁，系爭事故發生後
    ，被告員工隨即打電話至警衛室要求通知119，因等不及救
    護車到達，又自行利用公務車將蔡進燈送往柳營奇美醫院救
    治，被告已盡救護之最大努力，亦無過失。
  (四)被告於蔡進燈身故後即給付慰問金5萬元、福利會慰問補助
    款231,870元、撫卹金1,428,312元，並依勞動基準法職業災
    害補償規定給付2,138,760元，另被告為之投保國泰世華人
    壽團保意外死亡險、台灣銀行人壽團保意外死亡險，原告等
    並因此領取保險金111萬元、168,000元，合計原告領取款項
    高達5,126,942元。原告既已領取慰問金，應可認雙方就慰
    問金之數額已經達成共識、合意，原告不得反言再另外要求
    被告給付精神慰撫金。再者，原告丁○○與戊○○尚非二技
    或大學之在學學生，將來是否就讀尚屬未知，故原告丁○○
    與戊○○縱得請求被告賠償渠等扶養費損失，亦只能請求至
    成年20歲為止，即原告丁○○僅得請求10個月扶養費，原告
    戊○○僅得請求4年扶養費，原告計算之金額有誤。並聲明
    ：原告之訴及假執行之聲請均駁回；並陳明如受不利判決，
    願供擔保，請准宣告免為假執行。
三、查原告丙○○為蔡進燈之妻，原告丁○○、蔡惠如則為蔡進
    燈之女。蔡進燈自76年1月1日起，受僱被告之新營紙廠擔任
    技術員，於96年10月19日下午2時許，在被告之新營紙廠內
    操作裁紙機時發生事故，導致顱骨骨折，經送醫治療於同年
    11月1日上午11時30分許，因傷重不治死亡。被告於蔡進燈
    身故後，已給付原告等慰問金5萬元、撫卹金1,428,312 元
    ，被告公司之福利會則給付原告等慰問補助款231,870元，
    原告等並已依勞動基準法職業災害補償規定，領取職業災害
    補償金2,138,760元，另被告為蔡進燈投保國泰世華人壽團
    保意外死亡險、台灣銀行人壽團保意外死亡險，原告等並因
    此領取保險金111萬元、168,000元等情，業據原告提出相驗
    屍體證明書、報告書（見本院97年度北勞調字第36號卷，下
    稱調字卷，第11至18頁）等為證，且為兩造所不爭執，均堪
    信為真實。
四、本件原告起訴主張被告違反勞工安全衛生設施規則等法律規
    定，未提供安全之工作環境，致蔡進燈於工作中死亡，因認
    被告有違反保護他人法律之侵權行為，而請求被告賠償原告
    喪葬費、扶養費及精神慰撫金等損失，但為被告所否認，並
    以前開情詞置辯，是本件爭執要點應在於：被告有無因違背
    勞工安全衛生法令，未提供安全工作環境，而應對原告等負
    侵權行為損害賠償責任？茲析述如下：
  (一)經查，本件事故發生經過，乃蔡進燈欲將裁紙機之第6捲紙
    捲紙張牽引至第5捲與第7捲紙捲間，不慎身體碰撞第5捲紙
    捲縱向移動調節器後，失去重心，身體偏向第7捲紙捲時，
    腳部又被第6捲紙捲之支撐架絆倒，整個身體往第7捲紙捲下
    方處倒去，頭部撞及混凝土地面而流血，嗣經送醫仍傷重死
    亡等情，業經勞動檢查所於本件事故發生並接獲通報後，派
    員赴現場察看，並綜合事故發生後所拍攝現場照片、現場勞
    工陳敬仁、甲○○、李明正、吳玉鳳等人證詞後，研判本次
    災害發生原因，業經本院依職權向行政院勞工委員會南區勞
    動檢查所調閱系爭職業災害檢查案卷（下稱勞檢卷），及向
    臺灣臺南地方法院檢察署調閱96年度相字第1411號相驗卷宗
    （下稱相卷）查核明確，且為原告所不爭執，亦堪信為真實
    。被告雖質疑該勞動檢查報告書所研判事故發生經過真實性
    ，抗辯蔡進燈應係中風才跌倒云云，然經本院依被告聲請，
    就蔡進燈所受傷勢造成原因為何，詢問蔡進燈就診之奇美醫
    院柳營分院及臺灣臺南地方法院檢察署，奇美醫院柳營分院
    、臺灣臺南地方法院檢察署覆稱：「病患於96年10月19日14
    時30分許至本院急診診療，主訴為自約1公尺高處墜落，...
    經電腦斷層診斷為顱骨骨折，診斷證明書所指『嚴重頭部外
    傷』係指雙側顱骨骨折、蜘蛛膜下腔出血、氣腦症、腦脊髓
    液鼻漏耳漏、深度昏迷之病況，頭顱骨折可造成鼻、耳出血
    ，左耳後乳突大片瘀血亦與顱骨骨折相關，蜘蛛膜下腔出血
    、氣腦症之原因亦與頭顱骨折相關，病患蜘蛛膜下腔出血之
    性狀與中風所致者不同，且中風不會導致氣腦症」、「死者
    蔡進燈頭部呈現『右眼眶瘀血，左耳後乳突大片瘀血』之傷
    勢，為顱底骨折並顱內出血特有症狀，符合奇美醫院診斷書
    之診斷，故死因為頭部鈍力之撞挫傷並顱骨骨折導致顱內出
    血意外致死無異」等語，有奇美醫院柳營分院97年8月22日
    （九七）奇院柳醫字第8349號函、臺灣臺南地方法院檢察署
    97 年8月21日南檢瑞醫字第64087號函在卷可按（見本院卷
    第159頁、第160頁），足認蔡進燈所以有鼻、耳出血情形，
    乃因跌倒頭部撞及地面而顱骨骨折所致，進而造成蜘蛛膜下
    腔出血、右下頷骨骨折、右眼眶瘀血、左耳後乳突大片瘀血
    等傷勢，並無具體症狀可認蔡進燈在頭部及軀體撞及地面前
    ，有何中風情事，是被告抗辯蔡進燈係因中風失去意識昏倒
    云云，即無可採。
  (二)查蔡進燈係因身體碰撞第5捲紙捲縱向移動調節器後，身體
    失去平衡才會跌倒在地，已如前述，而勞工安全衛生設施規
    則第278條固規定，雇主對於搬運、置放、使用有刺角物、
    凸出物、腐蝕性物質、毒性物質或劇毒物質時，應置備適當
    之手套、圍裙、裹腿、安全鞋、安全帽、防護眼鏡、防護口
    罩、安全面罩等並使勞工確實使用等語，惟查，蔡進燈所碰
    撞第5捲紙捲縱向移動調節器之作用在於將紙捲放置於架上
    時，調整紙捲之用，係裁紙機之必要設備，為兩造所不爭執
    （見本院卷第118頁、第115頁），則該縱向移動調節器之突
    出物實為調整紙捲之控制鈕，被告使該縱向移動調節器維持
    現況，乃為使用、操作系爭裁紙機所必需，且為該裁紙機原
    本設計，自難認為該縱向移動調節器為不當設備，或被告有
    加以包覆、改善之必要。況該縱向調節器突出部分僅4.8公
    分，該調節器本體支架係向右側斜立，而蔡進燈係站在連結
    該調節器本體支架之機座上操作機器，亦為兩造所不爭執，
    則蔡進燈於站在機架上操作機器時，該突出物距離蔡進燈站
    立位置尚有一段距離，在正常操作情形下，身體或頭部應不
    致觸及該調節器，加之，該突出物距離機座約108公分，有
    檢查報告書在卷可參（見勞調卷第16頁），證人甲○○並到
    庭證稱：「（在台紙的擔任工務員多久？）13年，其中沒有
    碰撞過調節器，也沒聽說其他人碰撞過，在送紙過程當中頭
    部的高度不會低於調節器的高度，調節器大約在我的胸部附
    近，我174公分，紙張有斷裂要去牽引時頭不需要彎下來，
    紙直接拉上去就好不需要彎腰」等語（見本院卷第179頁背
    面），而蔡進燈身高為170公分，有臺灣臺南地方法院檢察
    署檢驗報告書附相卷可參（見相卷第32頁），與證人甲○○
    身高相近，故蔡進燈於操作系爭裁紙機時，該調節器之位置
    亦在其胸部附近，又依證人甲○○所稱，於送紙工作中，無
    須彎腰、低頭，故在正常操作狀況下，蔡進燈之頭部亦不致
    撞及該縱向移動調節器，自難認為被告於使勞工操作系爭裁
    紙機時，應為避免勞工頭部或身體撞及該縱向移動調節器，
    而將該調節器包覆，或備置如安全帽、安全面罩等物供勞工
    使用之必要。
  (三)又蔡進燈於牽引紙張時，需站立於調節器本體支架旁之機座
    上，已如前述，查該機座寬度雖僅將近30公分，有事故發生
    後拍攝現場照片附相卷可按（見相卷第21頁），然該機座亦
    僅高於平日勞工活動之混凝土地面約16公分，有檢查報告書
    存卷可佐（見勞調卷第17頁），故如勞工站立機座上有重心
    不穩情事，只需向後退步即可保持重心，不致跌倒或滑倒。
    且依本件事故發生後現場照片顯示，被告新營廠房之環境尚
    稱整潔寬敞，罹災者倒臥之周邊，未有雜物等堆放情形，亦
    無積水、油漬或其他容易引起滑倒之因素存在（見相卷第18
    至22頁、第77頁），亦難認為被告有違反勞工安全衛生設施
    規則第21條規定：「雇主對於勞工工作場所之通道、地板、
    階梯，應保持不致使勞工跌倒、滑倒、踩傷等之安全狀態，
    或採取必要之預防措施。」之情事。參以被告公司於令勞工
    操作系爭裁紙機前已提供職前訓練、講習及宣導，並教導刀
    具之使用，業經證人甲○○證述明確，而蔡進燈操作系爭裁
    紙機已經4至5年時間，其於操作系爭裁紙機前並已通過職前
    訓練等情，亦經被告公司領班陳敬仁於警訊中陳述明確（見
    相卷第13頁），且被告於本件事故發生前之96年8月17日已
    實施勞工安全衛生教育訓練，並已實施自動檢查，亦經勞動
    檢查所查核無訛，有報告書在卷可稽（見勞調卷第14頁），
    足認被告亦已提供必要之安全衛生教育及職業所需之訓練。
    且本件事故發生後，經勞動檢查所檢查結果，亦認為被告無
    一般改善建議及應注意事項（見勞調卷第55頁），則原告主
    張被告未提供安全工作環境，違反勞工安全衛生法而有過失
    云云，並不足取。
  (四)原告雖又主張本件意外事故發生時，被告新營紙廠內竟無人
    發現，被告亦無任何監視設備，致延誤蔡進燈送醫時間而枉
    送性命云云。然查，證人甲○○於警訊及本院審理中陳稱：
    「發生前有與公司一名女工聊天，但女工走了我還有看見蔡
    進燈在工作，過約2分鐘沒看到他的人我才去後面察視，就
    發現事故發生了。」、「我在3到5分鐘前才跟他講過話，我
    看紙張出來有異狀就跑到後面看，我看到的時候他已經沒有
    意識了」等語（見相卷第10頁、本院卷第179頁背面），又
    依被告公司領班陳敬仁陳稱：「（事故發生後你們如何處置
    ？）當時發生後立即叫救護車前來救護，因救護車太慢，公
    司派一部箱型車載去柳營奇美醫院急救。」等語，核與證人
    甲○○於勞動檢查所談話紀錄陳稱：「我打電話給警衛請他
    打電話給119，公司等不及便利用公司車送柳營奇美醫院救
    治」等語相符（見勞檢卷），可知事故發生後約5分鐘內，
    證人甲○○即發現異狀，並隨即由被告員工送醫救治，原告
    就其主張被告延誤送醫乙節未能提出證據以實其說，尚難以
    原告主觀推測，逕認被告於事故發生後之處置，有何疏失可
    言。依上說明，被告辯稱其對案發現場監督管理及事後送醫
    救治等節，均無過失等語，應堪採信。
五、綜上所述，被告既已合於相關安全規定，原告又未能提出證
    據證明被告在機器設備及工作環境，確實存在不安全之情況
    ，尚未能認為被告有何因故意或過失侵害其權利，或違反保
    護他人之法律之情形。故原告以此主張被告依職業災害勞工
    保護法第7條或民法第184條第2項規定，應對其負侵權行為
    責任，並應依同法第192條第1項、第2項及第194條規定，賠
    償渠等喪葬費、扶養費之損失及非財產上損害云云，尚嫌無
    據。從而，原告提起本件訴訟，請求被告給付原告丙○○
    4,805,037元、給付原告丁○○l,520,936元、給付原告蔡蕙
    1,830,952元，及均自起訴狀繕本送達被告之翌日起至清償
    日止，按年息5％計算之利息，為無理由，應予駁回。又原
    告既受敗訴判決，其假執行之聲請亦失所附麗，應併予駁回
    。
六、本件事證已臻明確，兩造其餘之攻擊或防禦方法及所提出之
    證據，經本院斟酌後，認為均不足以影響本判決之結果，自
    無一一詳予論述之必要，附此敘明。
七、結論：原告之訴為無理由，依民事訴訟法第78條、第85條第
    1項前段，判決如主文。
中    華    民    國    97    年    11    月    12    日
                  勞工法庭    法  官  管靜怡
以上正本係照原本作成。
如對本判決上訴，須於判決送達後20日內向本院提出上訴狀。
中    華    民    國    97    年    11    月    12    日
                              書記官  張婕妤


司法院資訊處製作；財團法人民間司法改革基金會備份。
